【裁判字號】    95,訴,132
【裁判日期】    951211
【裁判案由】    妨害自由
【裁判全文】
臺灣宜蘭地方法院刑事判決               95年度訴字第132號
公  訴  人  臺灣宜蘭地方法院檢察署檢察官
被      告  乙○○
            丙○○
            丁○○原名張春煌.
            甲○○
上列被告因妨害自由案件，經檢察官提起公訴（94年度核退偵字
第122號），本院判決如下：
    主  文
乙○○共同以強暴、脅迫使人行無義務之事，處有期徒刑肆月，
如易科罰金，以銀元參佰元即新台幣玖佰元折算壹日。扣案之本
票壹紙及切結書壹張均沒收。
丙○○共同以強暴、脅迫使人行無義務之事，處拘役伍拾玖日，
如易科罰金，以銀元參佰元即新台幣玖佰元折算壹日。扣案之本
票壹紙及切結書壹張均沒收。
丁○○與甲○○均無罪。
    事  實
一、乙○○認其兄林清水所經營之全德營造股份有限公司（下稱
    全德公司）鋼筋遭戊○○（涉犯竊盜案件業經本院以94年度
    易字第179號判決判處有期徒刑6月，緩刑2年確定）竊取多
    次，於民國94年7月31日下午5時30分許，駕駛自用小客車搭
    載丙○○、戊○○至宜蘭縣蘇澳鎮○○路四維巷7號丁○○
    所經營之豬肉店，商談此事。因戊○○否認竊取鋼筋乙事，
    乙○○心生惱怒，竟與丙○○共同基於強制戊○○之犯意，
    由乙○○持丁○○所有之大型鐵鉗、由丙○○持鐵棒，二人
    共同毆打戊○○，並由乙○○持其所購買之錄音機錄取戊○○口供，戊○○若回答不順乙○○之意，乙○○即持該鐵鉗
    毆打戊○○，戊○○因此受有頭之外傷、左肩擦傷、左上臂
    瘀腫、背部瘀腫之傷害（乙○○與丙○○涉犯傷害部分經戊○○於偵查中撤回告訴），嗣戊○○坦承工地內遭竊之鋼筋
    均為其所為，乙○○即拿出不詳姓名之人所書立之內容為願
    意賠償新臺幣（下同）50萬元之切結書及空白本票各1紙，
    並向戊○○恫稱：如不簽立本票要將其丟入大海等語，而丙○○亦同時向戊○○恐嚇稱：如不簽立面額50萬元之本票，
    休想回家等語，戊○○因而心生畏懼，簽立上開切結書及面
    額50萬元之本票（票號628677號、發票日94年7月31日、到
    期日94年8月31日）各1紙，而行此等無義務之事後，戊○○
    於同日下午6時30分許離去。嗣於94年8月1日下午6時30分許
    ，甲○○受丙○○之託至宜蘭縣冬山鄉○○○路「全聯社」
    向戊○○取款時，為警當場查獲，並在其所駕駛之吉普車上
    扣得前開戊○○所簽立之本票1紙、切結書1張等物。
二、案經戊○○訴由宜蘭縣警察局羅東分局報請台灣宜蘭地方法
    院檢察署檢察官偵查起訴。
    理  由
一、被告四人對於公訴人所提出之證據，其證據能力均不爭執，
    合先敘明。
二、被告乙○○對於上開犯行，於本院審理時已坦白認罪，被告
    丙○○則矢口否認上開犯行，辯稱：並未毆打被害人戊○○
    ，也未強制被害人簽發本票云云。經查，上開犯罪事實，業
    據被害人於警訊、偵查及本院審理中均一致指證綦詳，並於
    偵查及本院審理時經結證在卷，復有建生醫院診斷證明書1
    紙在卷可參，又有被害人受傷照片3紙附卷可稽，另有上開
    面額50萬元之本票1紙及切結書各1張扣案可證。被告丙○○
    雖以上開情詞置辯，應係卸責之詞，不足採信。事證明確，
    被告乙○○、丙○○之犯行應均堪認定。
三、被告乙○○、丙○○行為後，刑法業於94年2月2日修正公布
    ，於95年7月1日施行。依修正後之刑法第2條第1項規定「行
    為後法律有變更者，適用行為時之法律。但行為後之法律有
    利於行為人者，適用最有利於行為人之法律」。該條係規範
    行為後法律變更所生新舊法比較適用之準據法，其本身無關
    行為可罰性要件之變更，是於刑法修正施行後，應適用該條
    之規定，為「從舊從新」之比較。又該條所稱「法律有變更
    」，指行為時與裁判時之刑罰法律，關於刑罰權規範事項（
    特別指刑罰權形成規範、成罪規範、科刑規範）互有不同內
    容之規範而言。再於比較時應就罪刑有關之共犯、未遂犯、
    想像競合犯、牽連犯、連續犯、結合犯以及累犯加重、自首
    減輕暨其他法定加減原因（如身分加減）與加減比例等一切
    情形，本於統一性及整體性原則，綜其全部罪刑之結果而為
    比較。本件關於新舊法比較適用之說明如下：
（一）本件被告乙○○、丙○○行為時之刑法第304條第1項所規
      定之罰金本刑，依罰金罰鍰提高標準條例第1條前段之規
      定，提高10倍，再換算為新臺幣，與修正後同法條所規定
      之罰金本刑，依刑法施行法第1條之1之規定，變更其單位
      為新臺幣並提高30倍，其結果並無不同。是修正後之規定
      並未較有利於被告乙○○、丙○○。
（二）被告乙○○、丙○○於行為時之刑法第41條第1項前段規
      定：「犯最重本刑為五年以下有期徒刑以下之刑之罪，而
      受六個月以下有期徒刑或拘役之宣告，因身體、教育、職
      業、家庭之關係或其他正當事由，執行顯有困難者，得以
      一元以上三元以下折算一日，易科罰金。」又被告乙○○
      、丙○○行為時之易科罰金折算標準，修正前罰金罰鍰提
      高標準條例第2條前段（現已刪除）規定，就其原定數額
      提高為100倍折算1日，則本件被告乙○○、丙○○行為時
      之易科罰金折算標準，最高應以銀元300元折算1日，經折
      算為新臺幣後，以新臺幣900元折算為1日。惟95年7月1日
      修正公布施行之刑法第41條第1項前段則規定：「犯最重
      本刑為五年以下有期徒刑以下之刑之罪，而受六個月以下
      有期徒刑或拘役之宣告者，得以新臺幣一千元、二千元或
      三千元折算一日，易科罰金。」比較修正前後之易科罰金
      折算標準，修正後之規定，並非較有利於被告乙○○、丙○○，則仍應依刑法第2條第1項前段，適用修正前刑法第
      41條第1項前段規定，定其折算標準。
（三）本件綜合上揭新舊刑法比較之結果，並本於統一性及整體
      性原則，關於被告所犯刑法之罪，新修正之刑法並未較有
      利於被告乙○○、丙○○，爰一體適用修正前之規定。
四、核被告乙○○、丙○○所為，均係犯刑法第304條第1項之強
    制罪。被告乙○○、丙○○就上開犯行，有犯意聯絡與行為
    分擔，均為共同正犯。公訴意旨認被告乙○○與丙○○應依
    刑法第302條第1項之剝奪行動自由罪處斷，尚有未洽（詳後
    述），惟起訴事實相同，爰依法變更起訴法條。爰審酌被告
    乙○○犯罪之動機係起因被害人竊取被告乙○○之兄公司所
    有之鋼筋、渠二人持鐵器傷害被害人之手段、被告丙○○犯
    案情節較被告乙○○輕微、被害人之意思自由所受之強制程
    度、被告二人犯罪時所受之刺激及其品性、生活狀況、智識
    程度，及犯罪後態度等一切情狀，分別量處如主文所示之刑
    ，並均諭知易科罰金之折算標準。扣案之被害人所簽發之本
    票及切結書各1紙，為被告乙○○、丙○○所有因犯罪所得
    之物，依修正前刑法第38條第1項第3款之規定沒收之。至鐵
    鉗與鐵棒各1支，被告乙○○及丙○○否認為其所有，復無
    證據證明係被告乙○○及丙○○所有，爰不予宣告沒收。
五、公訴意旨另以：被告乙○○與被告丙○○、丁○○、甲○○
    四人共同基於以強暴、脅迫方法剝奪人行動自由之犯意聯絡
    ，於94年7月31日下午4時許，被告乙○○駕駛自用小客車至
    宜蘭縣冬山鄉○○路14號「北宜高速公路榮工處辦公室」毆
    打被害人，被告丙○○隨後於同日下午5時30分許，駕駛其
    弟被告丁○○所有之車牌號碼F7-8348號黑色吉普車到場，
    二人即強押被害人至被告乙○○所駕駛之自用小客車後座，
    被告丙○○坐在後座控制被害人行動，由被告乙○○駕駛前
    往宜蘭縣蘇澳鎮○○路四維巷7號被告丁○○所經營之豬肉
    店，途中行經蘇澳鎮某電器行時，被告乙○○下車購買錄音
    機及錄音帶，被告乙○○、丙○○強押被害人至被告丁○○
    前開豬肉店後，將被害人帶進豬肉店內，拉下鐵門，由被告
    乙○○、丙○○、丁○○、甲○○及另二名年籍姓名不詳之
    人在旁看管控制被害人之行動，並由被告乙○○持被告丁○○所有之大型鐵鉗、由被告丙○○持鐵棒，二人共同毆打被
    害人，逼問被害人有關全德公司於工地遭竊之鋼筋是否為其
    所為，被害人在被告乙○○、丙○○、丁○○、甲○○等人
    之強暴、脅迫下，簽立切結書及面額50萬元之本票等無義務
    之事。翌日上午被告丙○○又打電話給被害人要被害人準備
    好現金付款，被害人於同日下午5時許，以電話與被告丙○○聯絡，答應先支付現金10萬元，並與被告丙○○約同日下
    午6時，在宜蘭縣冬山鄉○○路○段「全聯社」交付。被告丁○○得知後，即於同日下午5時許，在前開住處將擬好之和
    解書、空白本票1本及前揭被害人簽立之本票、切結書交由
    被告甲○○，並交代被告甲○○至宜蘭縣冬山鄉○○路○段
    「全聯社」向被害人取款，若取得現款後，則將被害人所簽
    立之50萬本票還給被害人，並視被害人還款之金額，就餘額
    之部分在由被害人另簽立本票。被告甲○○受命後駕駛前開
    丁○○之吉普車，於同日下午6時30分許，至宜蘭縣冬山鄉
    ○○○路「全聯社」向被害人取款時，為警當場查獲，並在
    其所駕駛之吉普車上扣得前開被害人所簽立之本票、切結書
    各1張、和解書1張及空白商業本票1本。因認被告四人所為
    ，係犯刑法第302條第1項之剝奪行動自由罪嫌、被告丁○○
    與甲○○並犯刑法第304條第1項之強制罪，而為渠二人所為
    剝奪行動自由罪所吸收。
六、按犯罪事實應依證據認定之，無證據不得推定其犯罪事實，
    刑事訴訟法第154條第2項定有明文。次按事實之認定應憑證
    據，如未能發現相當證據，或證據不足以證明，自不能以推
    測或擬制之方法為裁判之基礎；又認定不利於被告之事實，
    須依積極證據，苟積極證據不足為不利於被告事實之認定時
    ，即應為有利於被告之認定，更不必有何有利之證據（最高
    法院40年台上字第86號、30年上字第816號判例參照）。再
    所謂「積極證據足以為不利被告事實之認定」，係指據為訴
    訟上證明之全盤證據資料，在客觀上已達於通常一般人均不
    致於有所懷疑，而得確信被告確曾犯罪之程度，若未達此一
    程度，而有合理懷疑之存在時，即無從為有罪之確信，此觀
    同院76年度台上字第4986號判例意旨自明。
三、公訴人認被告四人涉犯上開罪嫌，無非以：被告乙○○四人
    之部分自白、被害人之指證、證人林福源之證述、證人林清
    水之證述、建生醫院診斷證明書1紙、扣案被害人所簽立之
    本票、切結書各1張、和解書1張及空白商業本票1本等，資
    為論據。
四、被告四人均堅決否認上開犯行，被告乙○○、丙○○均辯稱
    ：在宜蘭縣冬山鄉○○路14號北宜高速公路榮工處辦公室時
    並未強迫被害人乘車前往宜蘭縣蘇澳鎮○○路四維巷7號丁○○所經營之豬肉店，是被害人自願上車；在上開豬肉店時
    被害人亦隨時可以離開，並未剝奪其行動自由等語；被告丁○○、甲○○均辯稱：渠二人並未參與被告乙○○與丙○○
    之妨害自由行為等語。
五、經查，被告乙○○與丙○○是否於94年7月31日在宜蘭縣冬
    山鄉○○路14號北宜高速公路榮工處辦公室，強迫被害人乘
    車載往宜蘭縣蘇澳鎮乙節，被害人先於警訊時指訴：被告乙○○與丙○○強行用力拉伊手臂至被告乙○○所駕駛自小客
    車左後方座位，由被告丙○○乘坐右後方控制其行動自由云
    云（警卷第10頁）。於94年10月4日偵查中則結證證述：「
    乙○○當時有恐嚇我說要帶我到山上問話，並要看我如何說
    ，否則要做掉我。丙○○約5點半左右到，乙○○又說之前
    陳述的話，要把我帶到山上做掉，丙○○說不要這樣子，不
    要帶到山上，把我帶到他弟弟南方澳的豬肉店講。．．．我
    原本不要上車，乙○○叫我上車，我不想上車，乙○○說你
    給我上車，有拉扯，乙○○有拉我上車。（問以：為何在警
    詢稱是丙○○拉你上車）因時隔久遠，在拉扯中有二個人，
    我的記憶不清了。乙○○開車，丙○○坐我旁邊，沒有拿東
    西押我」等語（94核退偵122號卷第72至73頁）。於94年10
    月20日偵查中則證稱：「我是上乙○○的車，他未威脅我上
    車，只說要把事情講清楚，乙○○未強制我上車，只是要我
    去豬肉店將事情講清楚」等語（同上卷第83頁）。於95年3
    月15日偵查中又稱：「乙○○叫我跟他講清楚，不然不放過
    我，當時他並沒有拿東西押我，乙○○開車，丙○○坐後座
    ，我是被迫上車，但他並沒有拉扯我」等語（同上卷第120-
    1頁）。於本院審理時則證稱：「乙○○．．．後來就要我
    到別的地方談鋼筋失竊的事，我就說好就跟他去。要出發之
    前，丙○○才過來。．．．我自己上車。．．．乙○○當時
    的確有說今天不講清楚不放過我，我是被迫上車，我不想和
    他糾纏，所以就跟他上車，上車前拉拉扯扯是之前就有的，
    不是強迫我拉我上車。是拉扯間進入車內。．．．是乙○○
    拉我，丙○○在旁邊看．．．從辦公室至蘇澳，車上沒有人
    控制我行動自由，因為我也是要跟他們把這件事講清楚」等
    語（本院卷第87至88頁）。經查：
（一）被害人之指述前後不一，已削弱其指述之證據價值。在此
      指述不一之情形下，依「罪疑唯輕」之原則，實難僅憑被
      害人在警訊及94年10月4日偵查中對被告較為不利之供述
      而遽為被告乙○○、丙○○不利之認定。
（二）被害人雖於本院審理時陳述伊係被迫上車，惟依其於審判
      中證述之真意，已指出係因不想和被告乙○○繼續糾纏，
      且為與被告乙○○說清楚事實而上車，顯見被害人非因被
      告乙○○與丙○○之行為，達於壓制被害人之意思自由，
      並使其身體遭受拘束之程度，而遭押上被告乙○○之車輛
      。參以被告乙○○與被害人原係舊識，本有交情，此為被
      告乙○○於本院審理時數度辯解，亦核與被害人於偵查中
      之陳述相符（同上偵卷第83頁倒數第4行），則被害人在
      被告乙○○要求下，同意乘座被告乙○○之車輛至他處商
      談，衡情非無可能。至事後至豬肉攤所發生遭毆打及迫簽
      本票之事，則因係雙方交談不合所致，業經被害人於偵查
      之證述在卷（同上偵卷第120-1頁第3至4行），自不得以
      被告乙○○、丙○○要求被害人上車前往豬肉攤乙情，遽
      推認被告二人有妨害被害人行動自由之犯意。
（三）又查，被告乙○○及丙○○並未持任何器械迫使被害人上
      車，此為被害人前後均一致供述在卷，且被告乙○○於途
      中行經蘇澳鎮某電器行，下車購買錄音機及錄音帶時，丙○○即自原乘坐右後方之位置移至駕駛座旁，被害人一人
      乘坐後座，未想試圖離開等情，亦據被害人於本院審理時
      結證證述在卷。則被害人既未遭綑綁或以器械限制其行動
      自由，又無證據證明被害人於上車時之行動自由為被告乙○○及丙○○不法拘束而使其進退行止不獲自主，而於途
      中車輛停下時，被害人單獨乘坐後座復有便於離去之機會
      ，凡此均難謂被告乙○○及丙○○有以何不法方式拘束被
      害人之行動自由。
（四）至公訴人認被告丁○○與甲○○二人，在被告乙○○與丙○○至宜蘭縣冬山鄉○○路14號北宜高速公路榮工處辦公
      室前即與被告乙○○、丙○○有共同剝奪他人行動自由之
      犯意聯絡，並未舉出證據可資佐憑，此部分之事實亦難認
      定。
六、復查，關於在94年7月31日被告丁○○所經營豬肉攤所發生
    之情節，被告四人是否有剝奪被害人行動自由之犯行，及被
    告丁○○、甲○○是否為強制罪犯行部分：
（一）被害人固於警訊時指訴：被告乙○○將伊載至豬肉攤後即
      拉下鐵門等語（警卷第10頁），惟於94年10月4日偵查中
      則證稱：豬肉攤鐵門半開，我們是在客廳屏風後談等語（
      94 核退偵122號卷第73頁）。復於本院審理時則證稱：不
      記得鐵門有否半開，只記得有人出出入入等語（本院卷第
      92 頁）。則依被害人後二次之陳述，應堪認被害人非處
      於行動空間受封閉之狀態。
（二）又被害人自警訊迄偵審，固指訴被告乙○○與丁○○在豬
      肉攤內毆打被害人並迫使被害人簽發本票時，被告丁○○
      與甲○○曾在場，惟均未曾指稱被告丁○○與甲○○在旁
      看管被害人使其不得離去等語。且其於94年10月20日偵查
      中及本院審理時均明確證稱：被告丁○○與甲○○未說話
      亦未參與、被告甲○○是在伊被打完後才進來，且並未始
      終在場等語（94核退偵122卷第83頁、本院卷第90頁）。
      是難認被告四人恃人數之眾剝奪被害人之行動自由，亦難
      認被告丁○○與甲○○有與被告乙○○、丙○○就強制罪
      之犯行有何犯意聯絡及行為分擔。
（三）被害人雖於偵查及本院審理時證稱：伊所簽立之切結書係
      被告丁○○所書立云云。惟經本院當庭命被告丁○○書寫
      切結書上文字之結果後，比對被告丁○○之筆跡與切結書
      上之筆跡，顯有不同，應非出於同一人之手，是被害人此
      部分之證述，為不足採。
（四）至扣案被害人所簽立之本票、切結書各1張、和解書1張及
      空白商業本票1本，雖係被告丁○○交付於被告甲○○，
      此為被告丁○○與甲○○所是認，惟此僅足以證明被告丁○○託由被告甲○○持上開扣案物欲與被害人會面，而此
      事後幫助之行為既係發生於被害人簽發上開本票之後，無
      法回溯推論被告丁○○、甲○○在剝奪被害人或強迫被害
      人簽發本票時即所有參與。
（五）另依證人林福源之證述，僅在證明被告乙○○至宜蘭縣冬
      山鄉○○路14號北宜高速公路榮工處辦公室與被害人發生
      推打之事實；證人林清水之證述，則在證明其曾授權被告
      乙○○處理向戊○○索取被竊鋼筋之民事賠償等情，均與
      被告四人涉犯剝奪行動自由罪無涉。
（六）綜上所述，本院認依公訴人所舉證據，對被告四人是否涉
      犯刑法第302條第1項剝奪行動自由之犯行及被告丁○○及
      甲○○涉犯刑法第304條第1項之犯行，仍有合理之可疑。
      依「罪證有疑，利於被告」之證據法則，則不得遽為不利
      被告四人認定。被告乙○○、丙○○所涉強制罪之犯行，
      業經本院變更起訴法條後論罪科刑如上，已如前述。至公
      訴人認被告丁○○與甲○○涉犯剝奪行動自由罪及強制罪
      部分，應屬不能證明，依法應為無罪之諭知。
據上論斷，應依刑事訴訟法第299條第1項前段、第300條、第301
條第1項，刑法第2條第1項、修正前刑法第28條、修正前刑法第
304 條、修正前刑法第41條第1項、修正前刑法第38條第1項第3
款，罰金罰鍰提高標準條例第1條前段、修正前罰金罰鍰提高標
準條例第2條，現行法規所定貨幣單位折算新台幣條例第2條判決
如主文。
本案經檢察官吳廣莉到庭執行職務
中    華    民    國    95    年    12    月    11    日
                  刑事第四庭   審判長法  官  林楨森
                                     法  官  蘇錦秀
                                     法  官  謝佩玲
以上正本證明與原本無異。
如不服本判決應於收受本判決後10日內向本院提出上訴書狀，其
未敘述上訴理由者，並得於提起上訴後10日內向本院補提理由書
狀(均須按他造當事人之人數附繕本)「切勿逕送上級法院」。
                                     書記官  藍友隆
中    華    民    國    95    年    10    月    16    日
中華民國刑法第304條第1項
（強制罪）
以強暴、脅迫使人行無義務之事或妨害人行使權利者，處 3 年以
下有期徒刑、拘役或3百元以下罰金。


司法院資訊處製作；財團法人民間司法改革基金會備份。
